【裁判字號】    90,訴,585
【裁判日期】    900919
【裁判案由】    違反著作權法
【裁判全文】
臺灣臺北地方法院刑事判決                            九十年度訴字第五八五號
    公  訴  人  臺灣臺北地方法院檢察署檢察官
    被      告  甲○○
    選任辯護人  徐則鈺
右列被告因違反著作權法案件，經檢察官提起公訴（八十九年度偵字第一九二二一號
），本院判決如左：
    主  文
甲○○無罪。
    理  由
一、公訴意旨略以：被告甲○○係水晶有聲出版社（下稱水晶出版社）實際負責人，
    明知丁○○演唱之「給我一座核四廠」專輯授權權利仍有糾紛，且其中「給我一
    座核四廠」之歌曲作詞者即告訴人乙○○，並未同意或授權，竟於民國八十八年
    四月二十九日發行上開專輯（此部分係公訴人於本案審理時補充之犯罪事實，見
    本院九十年九月五日審理筆錄第十二頁），又於八十七年七月七日，與不知情之
    數位聯合電信股份有限公司（下稱數位聯合公司，另案不起訴處分）專案經理丙○○簽訂SEEDNet 音樂網站合作推廣合約，並提供上開歌曲，交由數位聯合公司
    依約置放在網站上供消費者付費下載為線上交易，使數位聯合公司在不知上開歌
    曲之歌詞著作權係未經授權之情形下，自八十八年七月二十八日起，將前揭著作
    連續重製成能於電腦螢幕上顯示影像之網站網頁及電腦數位錄音之ＭＰ３音樂檔
    案，利用數位聯合公司在其經營之網站透過網際網路向公眾公開播送，供公眾付
    費購買下載之方式，侵害告訴人之著作財產權，案經告訴人提起告訴，因認被告
    涉有著作權法第九十一條第二項之意圖銷售而擅自以重製之方法侵害他人之著作
    財產權罪嫌、同法第九十二條之擅自以公開播送之方式侵害他人之著作財產權罪
    嫌、同法第九十三條第三款、第八十七條第二款之以明知為侵害著作權之物而意
    圖營利而交付之方法侵害他人之著作權罪嫌。
二、按犯罪事實應依證據認定之，無證據不得推定其犯罪事實；又不能證明被告犯罪
    者，應諭知無罪之判決，刑事訴訟法第一百五十四條、第三百零一條第一項分別
    定有明文。又以被害人之陳述為認定犯罪之依據時，必其陳述並無瑕疵，且就其
    他方面調查，又與事實相符，始能認有證據能力，最高法院六十一年臺上字第三
    ０九九號著有判例可資參照。所謂無瑕疵，係指被害人所為不利被告之陳述，與
    社會上一般生活經驗或卷存其他客觀事實並無矛盾而言，至所謂就其他方面調查
    認與事實相符，非僅以所援用之旁證足以證明被害結果為已足，尤須綜合一切積
    極佐證，除認定被告確為加害人之可能外，在推理上無從另為其他合理原因之假
    設，有不合於此，即不能以被害人之陳述做為論斷之證據。且刑事訴訟上證明之
    資料，無論其為直接或間接證據，均須達於通常一般之人均不致有所懷疑，而得
    確信其為真實之程度，始得據為有罪之認定，若其關於被告是否犯罪之證明未能
    達此程度，而有合理性懷疑之存在，致使無從形成有罪之確信，即不得遽為不利
    被告之認定，亦有最高法院七十六年臺上字第四九八六號判例足稽。
三、公訴人認被告甲○○涉嫌違反著作權法，無非係以告訴人乙○○之指訴、證人丙○○、丁○○之證詞、SEEDNet 音樂網站合作推廣合約書、系爭網頁畫面、告訴
    人與丁○○簽訂之同意書、數位聯合公司與水晶出版社合作之ＭＰ３下載明細表
    、數位聯合公司與水晶出版社記者會相關新聞報導影本等為依據。訊據被告堅詞
    否認涉有公訴人所指犯行，辯稱：水晶出版社與數位聯合公司簽訂之SEEDNet 音
    樂網站合作推廣合約書第二條第一項第一款約定：「提供經授權可進行線上販售
    之音樂產品，以簽約後甲方（即水晶出版社）發行之音樂產品為主」，數位聯合
    公司自行將簽約前水晶出版社發行之「給我一座核四廠」專輯放置於網站上供消
    費者下載為線上交易，係數位聯合公司自己之行為，不應由伊負責；因水晶出版
    社發行「給我一座核四廠」專輯係為了做公益，較為特殊，故發行前並未與丁○○簽訂正式的契約，且未自行查證該專輯歌曲來源，惟伊有要求丁○○負責取得
    歌詞之合法使用權；況告訴人與丁○○簽訂之同意書明確記載告訴人同意丁○○
    利用「給我一座核四廠」歌詞之音樂著作錄製發行ＣＤ、卡帶於「給我一座核四
    廠專輯」一次，水晶出版社係該專輯之發行公司，應係告訴人授權範圍，伊無侵
    害告訴人著作權之行為等語。
四、經查：
（一）水晶出版社與數位聯合公司於八十八年七月七日簽訂 SEEDNet音樂網站合作推
      廣合約書後，數位聯合公司即自八十八年七月二十八日起將「給我一座核四廠
      」音樂檔案及歌詞放置於其網站上，供消費者付費下載，此有證人丙○○之證
      詞及 SEEDNet音樂網站合作推廣合約書、數位聯合公司之網頁畫面、數位聯合
      公司與水晶出版社合作之ＭＰ３下載明細表、數位聯合公司與水晶出版社記者
      會相關新聞報導影本等附卷可稽。被告固辯以水晶公司與數位聯合公司簽約合
      作範圍不包括「給我一座核四廠」專輯，係數位聯合公司擅自將該專輯放置於
      網站，不應由伊負責云云。惟水晶出版社與數位聯合公司簽訂之 SEEDNet音樂
      網站合作推廣合約書第二條第一項第一款固約定：「提供經授權可進行線上販
      售之音樂產品，以簽約後甲方（即水晶出版社）發行之音樂產品『為主』」，
      惟其並非約定「合作進行線上販售之音樂產品，以簽約後甲方發行之音樂產品
      『為限』」；而水晶出版社交付「給我一座核四廠」專輯予數位聯合公司之目
      的係供做線上交易，又據證人丙○○、戊○○證述在卷（見本院九十年六月二
      十九日、七月二十四日訊問筆錄）；且參諸數位聯合公司自八十八年七月二十
      八日起將該專輯放置網站上供消費者付費下載之事實，已於當月月底由傳統報
      業及電子報業等傳媒公開報導，被告或水晶出版社其他人員迄告訴人提起本案
      告訴前，均未向數位聯合公司提出異議之情，被告辯稱係數位聯合公司擅自將
      「給我一座核四廠」錄音著作放置於網路上，並重製該歌詞，與伊或水晶出版
      社均無涉云云，自不可採，合先敘明。
（二）卷附告訴人與丁○○（藝名「小刀」）簽訂之同意書載明：「立同意書人甲方
      ：乙○○，乙方：丁○○，甲方享有給我一座核四廠（詞）音樂著作（以下稱
      本著作）之著作權，今與乙方共同議定本同意書下列條款，以資信守履行：一
      、甲方同意乙方利用本著作錄製發行ＣＤ、卡帶於給我一座核四廠專輯壹次。
      ：：八、本同意書有效期限為貳年，至中華民國玖拾年肆月貳拾伍日止」，該
      同意書雖未記載簽訂日期，惟揆諸第八條之約定，應係於八十八年四月二十五
      日簽訂，此並據告訴人及證人丁○○到庭證述無訛。證人丁○○雖到庭證述：
      「給我一座核四廠」歌詞是乙○○創作，我曾將該歌詞譜曲，並與乙○○約定
      如果要出版該歌曲就要付費，我們有簽訂一份同意書：：，我於八十七年十月
      二十五日前後出版「小刀檳榔」專輯（內收錄「給我一座核四廠」歌曲），並
      付現金予乙○○：：我與乙○○簽訂同意書後，並未就該歌曲與他人簽約出版
      ，只有集合「小刀檳榔」中二首歌及另外創作的四首歌，寄給風潮唱片公司及
      水晶出版社，風潮唱片公司回覆無法發行該專輯，水晶出版社甲○○則打電話
      給我說他們有興趣出版，並和我相約見面，但甲○○沒有拿合約出來，所以也
      沒聊出一個結果：：，我曾請朋友做一個印刷品的圖案存在光碟片內，寄給水
      晶出版社，也有寄音樂母帶，但甲○○並未與我聯繫，只有在本案偵查時才有
      聯繫，偵查中水晶出版社有寄發行「給我一座核四廠」專輯之合約給我，但我
      認為沒有用，不同意簽約，因為先前水晶出版社都不談，碰到問題後，才談這
      個問題，本案偵查前，我都不知道本案歌曲已經被水晶出版社發行，我與乙○○簽訂之同意書是指發行「小刀檳榔」專輯，甲○○並未被授權發行本案歌曲
      云云（見本院九十年六月二十九日訊問筆錄）。
（三）惟查，偵查時檢察官詰問證人丁○○與水晶出版社合作之情形，其證述：我的
      專輯水晶是發行公司，專輯已上市等語明確（見八十九年五月二十二日偵訊筆
      錄）；本院調查時其亦證述確實曾由水晶出版社安排前往廣播電臺上廣播節目
      ，節目中亦曾播放「給我一座核四廠」專輯內之歌曲，並於八十八年間收執水
      晶出版社交付之「給我一座核四廠」專輯ＣＤ等情屬實，雖其對於上廣播節目
      是否要宣傳新專輯、於節目中談話內容為何、有無提到專輯發行等相關問題，
      均答稱「不確定」、「不記得」（見本院九十年六月二十九日訊問筆錄）。惟
      證人即綠色和平電臺主持人朱約信到庭結證：丁○○曾找我在他的「給我一座
      核四廠」專輯寫一段推薦的話，也有在二年前約八十八年四、五月間上過我的
      節目宣傳「給我一座核四廠」專輯，節目中放「給我一座核四廠」專輯裡面的
      歌，並且聊天、談到他為何寫這些歌等事情，與一般歌手宣傳唱片沒有不同，
      丁○○當天是與水晶出版社的人一同前來，依相關規定，我們只能講唱片已經
      發行，但不能講何家公司發行，但印象中我有提到該專輯是水晶出版社發行，
      因為綠色和平電臺比較不會去理會這些相關規定，至於丁○○有無在節目中提
      到，我就不確定，他請我為專輯寫推薦的話時表示水晶出版社要發行他的專輯
      ，上節目當天我有拿到「給我一座核四廠」專輯，是水晶出版社寄給我們電臺
      的，丁○○上節目之後，我也有在誠品、大眾唱片行等地方看過該專輯，我沒
      聽過丁○○與水晶出版社因該專輯產生糾紛，他也沒有和我提過該專輯的發行
      合約尚未與水晶出版社談妥之事等語明確（見本院九十年九月五日審理筆錄）
      。參以被告提出之八十八年五月份中國郵報、聯合報、流行月刊等報章雜誌節
      本，確實報導水晶出版社發行丁○○之「給我一座核四廠」專輯，中國郵報更
      報導專訪丁○○對核四議題之看法，由此可知丁○○與水晶出版社雖未簽訂「
      給我一座核四廠」專輯之書面發行契約，惟已口頭達成協議由水晶出版社發行
      該專輯，丁○○並接受水晶出版社之安排前往廣播電臺或接受文字記者訪問宣
      傳該專輯，其證述迄本案偵查前，不知水晶出版社已發行「給我一座核四廠」
      專輯云云，應係恐懼自身觸犯刑責，而為不實之陳述。
（四）又本院當庭提示「小刀檳榔」卡帶及「給我一座核四廠」ＣＤ，訊問證人丁○○：「與乙○○簽訂同意書約定發行「給我一座核四廠」專輯，是指何專輯？
      」其先證稱：「我當時心理想的是後面水晶出版社發行的『給我一座核四廠』
      ＣＤ」，隨即又改稱：「應是指我上市的『小刀檳榔』作品」；本院又訊之：
      「簽訂同意書時間是八十八年四月二十五日，但小刀檳榔專輯是八十七年十月
      二十五日製造，理由為何？」，證人丁○○沈默甚久未答，經旁聽席之告訴人
      逕自答覆「是事後補簽」，其始附和稱：「是之後再簽的」，本院追問：「為
      何事後再簽？」其又陳述：「我記不得了」（見本院九十年六月二十九日訊問
      筆錄）。嗣九十年七月二十四日訊問時，證人丁○○再次到庭證述：「因為發
      行『小刀檳榔』專輯當時很忙，所以事後補簽同意書」，惟本院又訊問：「既
      是補簽，何以契約有效期間沒有涵蓋你製造『小刀檳榔』專輯的時間？」其竟
      答稱：「我不知道」（見九十年七月二十四日訊問筆錄）。查丁○○自行錄製
      之「小刀檳榔」專輯係於八十七年十月二十五日左右開始販賣，業據其證述在
      卷，並有該專輯之封面記載「製造日：1998.10.25」等字可稽；另水晶出版社
      發行之「給我一座核四廠」專輯係於八十八年四月二十九日開始發行，亦有被
      告提出之水晶出版社出貨單數紙附卷足憑；而告訴人與丁○○簽訂之同意書則
      係於八十八年四月二十五日簽立，已據告訴人與丁○○二人陳明在卷，該日期
      係於「給我一座核四廠」專輯發行日期前四日，卻於「小刀檳榔」專輯開始販
      賣後約半年之久簽訂。依告訴人指稱該同意書係丁○○主動提出要求簽訂，而
      簽訂同意書時，丁○○已錄製販賣「小刀檳榔」專輯長達六月，苟無特殊原因
      ，實無補行簽訂同意書之必要及動機；又倘確有特殊原因須事後補簽同意書，
      丁○○當無可能對於本院訊問「簽訂同意書時間是八十八年四月二十五日，但
      小刀檳榔專輯是八十七年十月二十五日製造，理由為何？」時，無言以對而須
      告訴人在旁提示，且又對於事後補簽之理由毫無記憶，尤其對於同意書有效期
      間何以未包括「小刀檳榔」專輯乙情無法解釋。雖告訴人於本院指稱卷附同意
      書第八條固然記載「本同意書有效期限為貳年，至中華民國玖拾年肆月貳拾伍
      日止」，即有效期間係自八十八年四月二十五日起迄九十年四月二十五日，而
      未包含八十七年十月二十五日前後「小刀檳榔」專輯開始販賣期間，惟其主觀
      上認為是為發行「小刀檳榔」專輯而簽訂同意書云云，然此顯然違反同意書之
      明文約定，而且有悖情理；再佐以證人丁○○九十年六月二十九日庭訊時原證
      稱與乙○○簽訂同意書時，心理想的是後面水晶出版社發行的「給我一座核四
      廠」專輯一情，足認丁○○與告訴人簽訂卷附同意書，要係已與水晶出版社洽
      妥發行專輯事宜，且因被告要求其須負責取得該專輯內歌詞之合法使用權，又
      因專輯發行日期在即故而簽訂，是水晶出版社發行「給我一座核四廠」專輯，
      應於該同意書同意使用之授權範圍，公訴意旨認被告未經告訴人未同意或授權
      ，擅自以水晶出版社名義發行專輯，涉犯著作權法第九十一條第二項之意圖銷
      售而擅自以重製之方法侵害他人之著作財產權罪嫌、同法第九十三條第三款、
      第八十七條第二款之以明知為侵害著作權之物而意圖營利而交付之方法侵害他
      人之著作權等罪嫌，容有誤會。
（五）又查「發行：指權利人散布能滿足公眾合理需要之重製物」，著作權法第三條
      第一項第十二款定有明文；而一般錄音著作之發行，固係將詞曲音樂著作以音
      聲方式表現並附著於ＣＤ或卡帶等媒介物加以重製販賣；惟因科技之發達，發
      行權人透過全球資訊網，在網路上設置網站，提供電腦數位錄音之ＭＰ３音樂
      檔案及歌詞內容，供消費者付費下載為線上交易之方式，亦符合前揭「權利人
      散布能滿足公眾合理需要之重製物」之定義，應認係錄音著作新型態發行方式
      。本案被告雖疏未親自查證「給我一座核四廠」歌詞是否經著作權人同意使用
      ，惟其既已要求「給我一座核四廠」專輯之演唱及錄製人丁○○自行徵得著作
      權人之同意，主觀上即難謂有何犯罪故意，客觀上丁○○既已為該專輯與告訴
      人簽訂同意書，並同意水晶出版社發行該專輯，均詳如前述，水晶出版社自可
      以以傳統方式或將該專輯之ＭＰ３音樂檔案及歌詞放置網站上，供消費者付費
      下載之方式重製販賣該等錄音及音樂著作，而無涉刑責。
  綜上所述，本案查無其他積極證據足資認定被告涉有公訴人所指之犯行，既不能證
  明被告犯罪，依法自應為無罪之諭知。
據上論斷，應依刑事訴訟法第三百零一條第一項，判決如主文。
本案經檢察官蕭方舟到庭執行職務
中      華      民      國      九十      年      九      月    十九    日
                                      臺灣臺北地方法院智慧財產法庭
                                          法  官  吳靜怡
右正本證明與原本無異。
如不服本判決，應於判決送達後十日內，向本院提出上訴狀。
                                          書記官  李春松
中      華      民      國      九十      年      九      月    二十五  日


司法院資訊處製作；財團法人民間司法改革基金會備份。
